【裁判字號】    99,訴,615
【裁判日期】    990812
【裁判案由】    不動產所有權移轉登記等
【裁判全文】
臺灣臺中地方法院民事判決               99年度訴字第615號
原      告    兆豐資產管理股份有限公司
法定代理人    甲○○
訴訟代理人    李銘洲律師
複代理人      吳昀陞律師
被      告    慶豐商業銀行股份有限公司
法定代理人    中央存款保險股份有限公司接管小組召集人
              潘隆政
訴訟代理人    廖瑞鍠律師
              吳光陸律師
受告知訴訟人  乙○○
上列當事人間請求不動產所有權移轉登記等事件，於民國99年7
月29日言詞辯論終結，本院判決如下：
    主      文
被告應將附表所示建物所有權移轉登記予原告。
被告應協同原告就坐落台中縣潭子鄉○○段四九一地號土地，他
項權利部登記次序第０００一─０００之權利價值最高限額新台
幣柒仟柒佰柒拾肆萬零玖佰貳拾玖元之抵押權向地政機關辦理移
轉登記予原告名義。
訴訟費用新台幣伍萬柒仟零參拾肆元由被告負擔。
    事實及理由
壹、程序方面：
一、按仲裁協議，如一方不遵守，另行提起訴訟時，法院應依他
    方聲請裁定停止訴訟程序，並命原告於一定期間內提付仲裁
    。但被告已為本案之言詞辯論者，不在此限。仲裁法第4條
    第1項定有明文。本件被告於民國(下同)99年5月13 日雖具
    狀稱依兩造、行政院金融重建基金及中央存款保險股份有限
    公司於98年3月31日簽訂買賣合約書，對買賣雙方爭端之解
    決，買賣合約第18.2條規定，如兩造間就爭端無法依買賣合
    約第18.1條規定於30日內達成和解，則應交付仲裁，故兩造
    間就買賣之爭議，已有約定應交付仲裁之協議，原告未申請
    仲裁，卻逕行提起本件民事訴訟，於法不合云云，並提出該
    買賣合約為證，惟查本件訴訟已於被告提出上開主張前之99
    年4月20日進行本案之言詞辯論程序，當日兩造均已委任訴
    訟代理人到場，並就本案具體陳述意見，有該日言詞辯論筆
    錄可憑，則依首揭仲裁法第4條第1項但書規定，被告自不得
    再提起該項妨訴抗辯，本院即無裁定停止本件訴訟程序之必
    要，仍得續為審理及裁判甚明。
二、又當事人得於訴訟繫屬中，將訴訟告知於因自己敗訴而有法
    律上利害關係之第三人，民事訴訟法第65條第1項設有規定
    。告知訴訟乃當事人一造於訴訟繫屬中，將其訴訟告知於因
    自己敗訴而有法律上利害關係之第三人，以促其參加訴訟。
    而所謂有法律上利害之關係之第三人，係指本訴訟之裁判效
    力及於第三人，該第三人私法上之地位，因當事人之一造敗
    訴，而將致受不利益，或本訴訟裁判之效力雖不及於第三人
    ，而第三人私法上之地位因當事人之一造敗訴，於法律上或
    事實上依該裁判之內容或執行結果，將致受不利益者而言(
    參見最高法院51年台上字第3038號判例意旨)。本件被告於
    99年4月20日具狀稱如附表所示13筆建物坐落基地登記在訴
    外人乙○○名下，建物所有權狀亦為訴外人乙○○保管中，
    僅建物所有權信託登記在被告名下，訴外人乙○○為具有法
    律上利害關係之第3人，聲請通知訴外人乙○○參加訴訟等
    語，本院審酌被告既基於「信託之讓與擔保」而取得附表所
    示13筆建物之所有權，該13筆建物所有權乃附隨於被告對訴
    外人乙○○之債權而存在，且因訴外人乙○○不願交出該13
    筆建物所有權狀，致被告無法將該13筆建物所有權移轉登記
    予原告，倘被告在本件訴訟敗訴，附表所示13筆建物所有權
    即應移轉登記予原告，故訴外人乙○○就本件訴訟顯具有法
    律上利害關係，依前開法條規定及最高法院判例意旨，被告
    聲請對訴外人乙○○為告知訴訟，即無不合，應予准許。
貳、得心證之理由：
一、原告方面：
  (一)原告起訴主張訴外人國泰信託投資股份有限公司(下稱國
      泰信託公司)、先葳開發工業股份有限公司(下稱先葳公司
      )、廖秋云等187戶社區買受人及乙○○等91戶地主，就國
      泰信託公司貸款予先葳公司興建英郡社區，及該187戶社
      區買受人向先葳公司購買英郡社區預售房地，暨先葳公司
      向該91戶地主購買英郡社區土地以土地價款折抵預售房地
      價款事件，經四方當事人於82年9月17日達成協議，並簽
      立協議書，其中第4條第9款約定：「為擔保甲方(即國泰
      信託公司)對乙(即先葳公司)、丙(即廖秋云等187戶社區
      買受人)、丁(即乙○○等91戶地主)三方之債權，丁方願
      意提供預售屋24戶將起造人名義『信託登記』予甲方或甲
      方指定之人名義，其一切稅捐由丁方負擔」等語，嗣國泰
      信託公司將源自該協議書所生債權讓與被告，並由被告登
      記為附表所示13筆建物所有權人，其後被告將系爭債權讓
      與原告，原告因此取得該協議書所生之債權。
  (二)又被告取得如附表所示13筆建物所有權，乃基於前揭協議
      書由地主提供予原債權人國泰信託公司作為債權擔保，該
      13筆建物所有權因當時信託法尚未立法施行，致由被告直
      接登記為所有權人及抵押權人，究其性質，該13筆建物屬
      信託的讓與擔保，應附隨於原債權而存在，故被告既已將
      系爭債權讓與原告，依民法第298條規定，原告自得繼受
      取得該13筆建物讓與擔保信託之權利，故被告應有配合將
      該13筆建物所有權移轉登記予原告之義務。另被告原基於
      系爭債權取得坐落台中縣潭子鄉○○段491地號土地(下稱
      系爭土地)上設定之最高限額新台幣(下同)7774萬929元抵
      押權，被告既已將該債權讓與原告，自應隨同將該筆土地
      之最高限額抵押權移轉登記予原告，爰依前揭協議書之約
      定及民法債權讓與等法律關係提起本訴等情，並聲明：如
      主文所示。
  (三)對被告抗辯之陳述：
   1、依兩造間買賣合約，被告本有將系爭債權買賣附隨之相關
      權利移轉予原告之義務，不因被告將相關所有權狀及他項
      權利證明交付第3人保管，即得免除其契約上之責任。
   2、鈞院已依被告聲請對訴外人乙○○為告知訴訟，訴外人乙
      ○○均未到庭及聲明參加訴訟，若被告就本件訴訟為認諾
      ，依民事訴訟法第67條規定，訴外人乙○○將來亦不得對
      本件判決之效力為任何爭執。
二、被告則以當年英郡社區之土地開發均由訴外人乙○○處理，
    附表所示13筆建物之所有權狀亦在訴外人乙○○保管中，被
    告若能取得所有權狀，被告願意配合原告辦理等語置辯。並
    聲明：原告之訴駁回。
三、原告主張上揭事實，已據其提出82年9月17日協議書1件、債
    權讓與證明書1件、建物登記謄本13件、土地登記謄本1件及
    被告提出買賣合約、98年6月12日函等影本各在卷為憑，核
    屬相符，亦為被告不爭執，是原告之主張自堪信為真正。
四、按民法第297條規定：「債權之讓與，非經讓與人或受讓人
    通知債務人，對於債務人不生效力。但法律另有規定者，不
    在此限。受讓人將讓與人所立之讓與字據提示於債務人者，
    與通知有同一之效力。」又債權之讓與，該債權之擔保權利
    隨同移轉於受讓人，對於為擔保之保證債務人，祇須經讓與
    人或受讓人以此事由而為通知即生效力，不以債務人另立書
    據承認為其要件(參見最高法院42年台上字第248號判例意旨
    )。另債務人為擔保其債務，將擔保物所有權移轉與債權人
    ，而使債權人在不超過擔保之目的範圍內，取得擔保物所有
    權者，為信託的讓與擔保，債務人如不依約清償債務，債權
    人得將擔保物變賣或估價，而就該價金受清償(參見最高法
    院70年台上字第104號判例意旨)。本件原告主張上揭事實，
    既為被告所不爭執，而附表所示13筆建物所有權狀即使在訴
    外人乙○○保管中，然此不得據為拒絕辦理附表所示13筆土
    地所有權移轉登記之事由。另被告基於系爭債權取得系爭土
    地上設定之最高限額7774萬929元抵押權部分，被告既已將
    該債權讓與原告，則附隨於系爭債權之最高限額抵押權自應
    隨同移轉登記予原告，始為適法。從而原告依據前揭協議書
    之約定及民法債權讓與等法律關係，訴請被告應將附表所示
    13筆建物所有權移轉登記予原告，並將系爭土地上設定之最
    高限額7774萬929元抵押權，隨同系爭債權移轉登記予原告
    ，洵屬正當，應予准許。
五、本件事證已臻明確，兩造其餘攻擊防禦方法及所舉證據資料
    ，核與本件判決所得心證及結果均不生影響，毋庸逐一論述
    ，附此敘明。
參、結論：本件原告之訴為有理由，依民事訴訟法第78條判決如
    主文。
中    華    民    國    99    年     8    月    12    日
                  民事第三庭    法  官  林金灶
以上正本係照原本作成。
如對本判決上訴，須於判決送達後20日內向本院提出上訴狀（須
附繕本）。
中    華    民    國    99    年     8    月    12    日
                                書記官  李國敬

司法院資訊處製作；財團法人民間司法改革基金會備份。
